【裁判字號】    98,訴,342
【裁判日期】    980715
【裁判案由】    侵權行為損害賠償
【裁判全文】
臺灣板橋地方法院民事判決               98年度訴字第342號
原      告  甲○○
訴訟代理人  蔡欽源律師
            韓世棋律師
被      告  乙○○
訴訟代理人  黃宗正律師
上列當事人間請求侵權行為損害賠償事件，經本院刑事庭移送前
來（附民案號：97年度附民字第581 號，刑事案號：97年度易字
第2630號），本院於民國98年6 月24日言詞辯論終結，判決如下
：
    主  文
被告應給付原告新臺幣玖萬陸仟柒佰柒拾參元，及自民國九十七
年十一月十四日起至清償日止，按年息百分之五計算之利息。
原告其餘之訴駁回。
訴訟費用由被告負擔百分之七；餘由原告負擔。
本判決第一項得假執行。但被告如以新臺幣玖萬陸仟柒佰柒拾參
元預供擔保，得免為假執行。
原告其餘假執行之聲請駁回。
    事實及理由
一、原告起訴主張：
  (一)被告為宇展營造廠股份有限公司（下稱宇展公司）之負責人
    ，自民國85年起，無償提供臺北市○○○路○ 段342 號8 樓
    之1 之房屋予原告之岳父陳宏烈（已於95年9 月8 日過世）
    使用。被告於訴外人陳宏烈過世後，向原告之妻陳煥芝追討
    上開房屋，原告之妻陳煥芝因有高血壓、高血糖、高血脂、
    膝關節疼痛、不良於行長期服藥，原告遂以輔佐人之身分，
    於95年11月24日陪同前往被告位於臺北縣板橋市○○路○段
    125號2樓宇展公司辦公室商議返還上開房屋，及有關陳宏烈
    生前與被告間借款返還等事宜，詎被告於溝通過程中竟一改
    40年來對被告岳父陳宏烈全家卑躬屈膝、唯唯諾諾之態度，
    瞬間變臉而基於公然侮辱之犯意，於上開宇展公司辦公室公
    眾得出入之場所，以「你講話不會講，國小畢業還比你厲害
    ，你講話不會講，我告訴你，你博士也是沒有用、你為什麼
    擺那個臭架子、你們是不肖子，在你爸的病床上，你爸爸的
    手錶你給他拿走。」等語，公然侮辱原告。其後，被告並基
    於傷害之犯意，持上開辦公室內之椅子，欲毆打原告，雖因
    其辦公室之員工李寶連阻止而未傷及原告，然被告復於原告
    及訴外人陳煥芝離開辦公室時，在1樓大門門口以抓、打、
    捶、踢等方式，搥徒手毆打原告，並施以拳打腳踢，致原告
    受有胸壁挫傷、右膝挫傷及左頰之表淺損傷等傷害。又被告
    明知原告已於95年11月27日上午9點在公司透過訴外人秦家
    元將上開房屋鑰匙及房屋返還被告，竟仍基於誹謗原告之犯
    意，意圖散布於眾，於96年4月3日及同月13日，分別寄送陳
    情書予原告所任職之國立臺灣師範大學，以「為貴校教職員
    甲○○非法佔用他人房屋、不付租金不繳水電費，又於無理
    要求他人給付款項不遂後，竟大聲叫囂並犯下公然侮辱誹謗
    他人，非法留滯他人建築物內且出手傷害他人等惡行，敬請
    貴校，依法調查處理以免影響貴校形象。」等文字誹謗原告
    ，傳述足以毀損原告名譽之文字，足以損害社會上對於其人
    格之評價。又被告於96年10月5 日到庭侯訊時，於臺灣板橋
    地方法院檢察署偵查庭外，竟又另基於公然侮辱之犯意，以
    「死了一個爸爸，賺了多少錢，不要臉」、「在鄉下早就給
    他打死」等語，辱罵原告。被告所涉上開傷害等犯行，業由
    臺灣板橋地方法院檢察署檢察官提起公訴在案。原告自得請
    求被告賠償因上揭傷害等犯行所受之損害。是原告爰依民法
    第184 條第1 項前段、第193 條第1 項、第195 條、第213
    條及第216 條之規定，請求被告賠償。
  (二)原告請求被告賠償新臺幣（下同）1,232,808 元，其項目及
    金額計算如下：
  1.醫療費用32,808元：
    原告因被告之傷害行為，受有胸壁挫傷、右膝挫傷及左頰之
    表淺損傷等傷害，而給付急診及門診醫療費用合計16,772.8
    4 元；抑有進者，原告平日擔任教職，生活單純，遽遭被告
    如此粗暴傷害羞辱，實為生平從所未遇，令原告震怖莫名，
    精神受創甚巨，乃至財團法人佛教慈濟綜合醫院台北分院身
    心醫學科看診，經醫師診斷，認原告已罹精神官能性憂鬱症
    及恐慌症，目前仍在診療中，迄97年8 月為止，已因憂鬱症
    及恐慌症看診多次，並支付醫療費用16,035元。爰依民法第
    193 條第1 項之規定，上開醫療費用既係因被告不法侵害原
    告身體而增加之支出，原告自得向被告請求上開支出之醫療
    費用合計32,808元（16,772.84 +16,035= 32,808） 。
  2.非財產上損害賠償1,200,000 元：
    本件被告毆打辱罵原告，造成原告身心受創，須長期求診，
    已如前述，被告更不知悔改，二次發函予原告任職之大學誹
    謗原告名譽，企圖使原告在杏壇難以立足，嗣更公然於地檢
    署內再次侮辱原告名譽，將對原告之不實指控宣之於眾，惡
    性之重大已不言可喻；而原告早年曾負笈美國麻州州立大學
    ，已擔任國立台灣師範大學中文教師40年及簡任秘書20年，
    作育英才無數，並有多本相關著作；原告於師大服務期間，
    曾獲邀擔任美國麻州州立大學擔任客座講師、國立編譯館中
    國語文教材編審委員等，並獲得包括教育部國語文教育工作
    績優人員等多次獎敘，教學名聲播於海內外；今被告如此蓄
    意損害原告之清譽，已使被告於學界之多年名聲大受打擊，
    甚至於已危及原告賴於存身之教職；抑有進者，原告今年已
    64歲，依國立師範大學之規定，明年將屆齡退休，而依規定
    已退職教師在身心狀況許可下，經審查通過，得擔任文化課
    講座至70歲止；今原告遭此事故，已罹精神疾患，恐將無法
    擔任，無端損失5 年的鐘點費；依照國立師範大學國語教學
    中心「教師鐘點費支給標準」調整表規定，文化課之鐘點費
    為每小時570 元，若以每週上課6 小時計，則原告5 年鐘點
    費之損失至少為820,800元（570*6*4*12*5＝820,800）。況
    被告除為營造廠公司負責人外，尚擔任多家公司董監，資力
    頗厚，確有足夠能力支付賠償金額；復因其麾下多有於工地
    作業之員工，其帶頭向原告暴力相向，惡言相脅，亦使原告
    心生畏懼，惟恐本人或家人有不虞之事，乃長期鬱結致病，
    精神上痛苦殊甚，之後因精神或體傷而衍生之醫療費用，更
    是難以估計。為此，原告爰向被告請求非財產上損害賠償1,
    200,000 元，以資慰藉。
    綜上，並聲明求為判決：(一)被告應給付原告1,232,808 元，
    及自本起訴狀繕本送達之翌日起至清償日止，按年息百分之
    5 計算之利息；(二)訴訟費用由被告負擔。
二、被告則以：
    否認有傷害情事，被告於95年11月24日在宇展公司辦公室所
    言均屬事實，且被告並未毆打原告，反而遭原告推倒受傷；
    原告確實無權占用被告所有之房屋，原告到被告公司時尚無
    歸還之意思，否則當日應將房屋鑰匙帶來交還被告，而非於
    兩造發生衝突後才趕快歸還房屋，而其事後歸還房屋並不能
    使原告先前無權占用被告房屋之事實合法化，且原告於上開
    時地到被告公司大叫欠錢還來等語，被告亦表示不歡迎原告
    來，並促其離開；被告陳情書所述內容均屬事實，且僅係向
    國立臺灣師範大學陳情，並無透過學校機關向他人散布之意
    思；兩造於96年10月5 日在臺灣板橋地方法院檢察署偵查庭
    外走廊候訊時發生口角，互罵不要臉，非僅被告罵原告；再
    者，原告所提出之附表1、2之醫藥費均將保險記帳及健保給
    付部分列入其中，此部分原告並未實際支付，並無損害，必
    須扣除，不得向被告請求；末原告主張其因而罹患精神官能
    性憂鬱症、恐慌症乙節，與被告無關，原告應證明其有因果
    關係，是原告不得據此請求被告賠償醫藥費及非財產上之損
    害；賠償金額不合理被告不能接受等語置辯。併為答辯聲明
    ：請求駁回原告之訴；訴訟費用由原告負擔。
三、法院之判斷：
  (一)原告主張被告為宇展公司之負責人，自民國85年起，無償提
    供臺北市○○○路○ 段342 號8 樓之1 之房屋予原告之岳父
    陳宏烈（已於95年9 月8 日過世）使用。被告於訴外人陳宏
    烈過世後，向原告之妻陳煥芝追討上開房屋，兩造因而發生
    嫌隙，合計被告計有四次向原告施以侵權行為如下：
  1.95年11月24日下午，基於公然侮辱之犯意，於上開宇展公司
    辦公室公眾得出入之場所，以「你講話不會講，國小畢業還
    比你厲害，你講話不會講，我告訴你，你博士也是沒有用、
    你為什麼擺那個臭架子、你們是不肖子，在你爸的病床上，
    你爸爸的手錶你給他拿走。」等語，公然侮辱原告。
  2.同上開時地，嗣後被告並基於傷害之犯意，持前開辦公室內
    之椅子，欲毆打原告，雖因其辦公室之員工李寶連阻止而未
    傷及原告，然被告復於原告及訴外人陳煥芝離開辦公室時，
    在1 樓大門門口以抓、打、捶、踢等方式，搥徒手毆打原告
    ，並施以拳打腳踢，致原告受有胸壁挫傷、右膝挫傷及左頰
    之表淺損傷等傷害。
  3.被告明知原告已於95年11月27日上午9 點在公司透過訴外人
    秦家元將上開房屋鑰匙及房屋返還被告，竟仍基於誹謗原告
    之犯意，意圖散布於眾，於96年4 月3 日及同月13日，分別
    寄送陳情書予原告所任職之國立臺灣師範大學，以「為貴校
    教職員甲○○非法佔用他人房屋、不付租金不繳水電費，又
    於無理要求他人給付款項不遂後，竟大聲叫囂並犯下公然侮
    辱誹謗他人，非法留滯他人建築物內且出手傷害他人等惡行
    ，敬請貴校，依法調查處理以免影響貴校形象。」等文字誹
    謗原告，傳述足以毀損原告名譽之文字，足以損害社會上對
    於其人格之評價。
  4.被告於96年10月5 日因前開刑事告訴事件到庭侯訊時，於臺
    灣板橋地方法院檢察署偵查庭外，竟又另基於公然侮辱之犯
    意，以「死了一個爸爸，賺了多少錢，不要臉」、「在鄉下
    早就給他打死」等語，辱罵原告。
  (二)上開事實，業經台灣板橋地方法院檢察署檢察官於97年7 月
    28日以96年度偵字第27273 號將被告以公然侮辱罪、傷害罪
    、誹謗罪等提起公訴，被告於本院刑事庭97年12月4日審理
    時對於上開事實亦表示「全部承認」（見本院刑事案卷97年
    度易字第2630號第27頁），於檢察官偵查中並經證人陳煥芝
    證述上開犯罪事實全部，復經證人李寶蓮證述：被告與原告
    之間於宇展公司之辦公室內發生爭執之事實、及被告於原告
    告離開宇展公司之際，確曾追至一樓大門門口之事實；另有
    證人秦家元證述，原告之妻陳煥芝於被告寄送上開陳情書前
    之95年11月27日業已將房屋返還被告之事實；及證人國永超
    證述被告同意延後返還上開房屋之事實（均見96年度偵字第
    27273 號、96年度他字第3814號偵查卷），原告亦於本院提
    出財團法人佛教慈濟綜合醫院台北分院急診外科、胸腔內科
    、放射診斷科等診醫療收據6 張被告於96年4 月3 日及13日
    寄發與國立台灣師範大學陳情書、陳情函等影本相佐，且被
    告就同一事實亦經本院刑事庭以97年度易字第2630號判處罪
    刑確定，有該判決書正本在卷足憑，故自堪信原告前開主張
    為真實，是以被告抗辯否認侵權行為，洵不足採。
  (三)按因故意或過失，不法侵害他人之權利者，負損害賠償責任
    ，民法第184 條第1 項前段定有明文。又不法侵害他人之身
    體或健康者，對於被害人因此喪失或減少勞動能力或增加生
    活上之需要時，應負損害賠償責任；不法侵害他人之身體、
    健康、名譽、自由、信用、隱私、貞操，或不法侵害其他人
    格法益而情節重大者，被害人雖非財產上之損害，亦得請求
    賠償相當之金額，民法第193 條第1 項、第195 條第1 項前
    段亦分別有明文可參。本件被告不法傷害原告身體及名譽之
    事實，既經認定屬實如前，依上開規定，原告自得請求被告
    負損害賠償責任。
  (四)茲將原告請求之醫療費及非財產上損害賠償等各項損害金額
    ，分別審酌如下：
  甲、醫療費用部分：
  1.准許之部分：
  (1)原告因本件侵權行為受有胸壁挫傷、右膝挫傷及左頰之表淺
    損傷等傷害已如前述，原告亦提出自案發當日即95年11月24
    日起至同年12月18日止，於財團法人佛教慈濟綜合醫院台北
    分院急診外科、胸腔內科、放射診斷科等診醫療收據6 張為
    證（見本院97年度附民字第581 號卷第9 頁至第14頁），原
    告實際出之掛號費、自負額醫藥費為有3,190 元，連同其餘
    經中央健康保險局支付13,582.84 元（2,755.84元+1,446元
    +7,728元+1,653元＝13,582.84 元）醫藥費及診療費等，合
    計醫療費用為16,773元（3,190 元+13,582.84元＝16,772.8
    4 元，小數點以下四捨五入後為16,773元）。
  (2)被告雖抗辯：上開醫療收據所載之保險記帳健保給付並非原
    告所實際支出，故應予剔除，不能列為損害金額云云。惟查
    保險給付請求權之發生，係以定有支付保險費之保險契約為
    基礎，與因侵權行為所生之損害賠償請求權，並非出於同一
    原因。後者之損害賠償請求權，殊不因受領前者之保險給付
    而喪失，兩者除有保險法第53條關於代位行使之關係外，並
    不生損益相抵問題（最高法院68年度台上字第42號判例意旨
    參照）。此判例意旨固在闡述保險人得代位行使被保險人對
    於加害人之損害賠償請求權時，被保險人即不得再向加害人
    請求損害賠償。雖依全民健康保險法第1 條後段規定，就該
    法未規定之事項應適用保險法相關規定。而全民健康保險係
    屬健康、傷害保險，除有全民健康保險法第82條規定之情形
    外，依保險法第130 條、第135   條準用同法第103 條之規
    定，全民健康保險之保險人不得代位行使被保險人因保險事
    故所生對於第三人之請求權，要無保險法第53條規定適用之
    餘地。是全民健康保險之被保險人，如屬遭受他人傷害身體
    健康之侵權行為，而非屬全民健康保險法第82條第1 項各款
    所定之汽車交通事故、公共安全事故或其他重大之交通事故
    、公害或食品中毒事件受傷害時，被保險人因受領全民健康
    保險提供之醫療給付，其因侵權行為所生之損害賠償請求權
    即並不因而喪失。又參酌立法院於94年4 月29日三讀修正通
    過之全民健康保險法第82條，其修正理由為：「全民健保公
    民共識會議之與會人員，一致認為保險事故如果係可明確歸
    責於第三人之事由所導致，全民健保之保險人於給付後，應
    向該第三人代位求償，以符公平正義原則，另94年2 月25
    日全民健康保險監理委員會第117 次會議，委員發言亦多傾
    向支持擴大代位求償範圍，為回應此等建議，同時考量實務
    上執行之可行性與成本效益，爰增訂公共安全事故及重大之
    交通事故、公害或食品中毒事件為代位求償範圍。」以觀，
    其已明白表彰可得代位求償者（除原規定之交通事故外）僅
    限於增訂之公共安全事故及重大之交通事故、公害或食品中
    毒事件為範圍，並不包含其餘未規定之範圍。基於相同法理
    ，本件原告既非因汽車交通事故、公共安全事故或其他重大
    之交通事故、公害或食品中毒事件等受傷害，自無全民健康
    保險法第82條之適用，是被告不得因此免負賠償義務。基上
    ，原告自行支出之掛號費、自負額醫藥費雖僅有3,190 元，
    固得請求原告賠償給付，另雖經中央健康保險局支付13,582
    .84 元醫藥費及診療費等，但該部分之醫藥費請求權並未由
    中央健康保險局取得代位權。從而，被告自得請求原告賠償
    之；是被告前開所辯並不足採。
  2.不予准許之部分：
  (1)原告另主張其因被告上開侵權行為而罹患精神官能性憂鬱症
    及恐慌症，並因而支出醫療費用合計16,035元等情，固據其
    提出財團法人佛教慈濟醫院台北分院身心醫學科之診斷證明
    書2 紙及醫療費用收據9 紙為證（見本院97年度附民字第58
    1 號卷第15至25頁），惟業據被告否認為其所造成，且前開
    書證之提出，至多僅得認原告自96年5 月5 日起至該醫院身
    心醫學科求診，最近一次門診為97年2 月15 日 ，其病名為
    精神官能性憂鬱症及恐慌症，然尚不足佐以前開病況肇於上
    開侵權行為，加以現代人生活緊張，在競爭激烈之社會，感
    受生活之壓力在所難免，而上開憂鬱症及恐慌症等形成原因
    多元而複雜，尚難單憑上開診斷證明即認係肇因於被告前開
    公然侮辱、誹謗及傷害身體之侵權行為所致，難認有相當因
    果關係存在，是原告據此請求，尚非可採。
  (2)原告雖於本案98年6 月24日言詞辯論終結之當日提出調查證
    據之聲請，聲請本院向醫療院所調查原告前開憂鬱症及恐慌
    症的原因，然查本案自原告97年11月10日提起附帶民事訴訟
    以來，經本院先後於98年4 月1 日、同年5 月20、同年6 月
    24日三次言詞辯論，而被告於98年4 月1 日第一次言詞辯論
    時即抗辯：「精神上的部分又不一定有因果關係，原告應證
    明有因果關係」（見本院卷第19頁）；而原告遲至本院第三
    次言詞辯論時始提出該項證據聲明，本院認其有意圖延滯訴
    訟，而為無益證據聲明之虞，故不予調查併予敘明。
  乙、非財產上損害賠償：
    原告主張其因被告毆打辱罵，造成身心受創，其後被告二次
    發函至原告任職之大學誹謗原告名譽，企圖使原告在杏壇難
    以立足，嗣更公然於地檢署內再次侮辱原告名譽，致原告精
    神上痛苦殊甚，爰請求非財產上損害賠償1,200,000 元等語
    。經查，原告因本件侵權行為受有前述傷害，其身心確受有
    一定程度之痛苦，是原告依民法第195 條第1 項前段規定，
    請求被告賠償非財產上損害，自屬有據。次查，原告現任職
    於國立臺灣師範大學國語教學中心華語教師，教育程度為大
    學畢業，曾赴美留學；而被告教育程序為國中肄業，現為宇
    展公司之負責人等情，業經原告陳明在卷（見本院附民卷第
    27頁及參酌本院97年度易字第2630號刑事偵查卷之記載）。
    茲本院審酌上開兩造之身分、地位、經濟能力，以及原告遭
    受侵害之情形等一切情狀，認原告請求1,200,000 元之非財
    產上損害尚屬過高，應予核減為80,000元，方稱允適。至原
    告主張其因遭本件事故，已罹患精神疾患，恐將無端損失5
    年的鐘點費之財產上損失一節，不論是否為真實，亦與本件
    請求非財產上損失無關，是原告據此請求，顯不足採。
  丙、綜上：
    原告得請求被告給付之金額為96,773元（計算式：16,773元
    +80,000 元＝96,773元）。
四、從而，原告依侵權行為之法律關係，訴請被告給付96,773元
    ，及自起訴狀繕本送達翌日即97年11月14日（見本院97年度
    附民字第581 號卷第94頁）起至清償日止，按年息百分之5
    計算之利息，為有理由，應予准許；逾此範圍之請求，則為
    無理由，應予駁回。
五、本件所命給付金額未逾500,000 元，依民事訴訟法第389 條
    第1 項第5 款規定，爰不待原告聲請，應依職權宣告假執行
    ，並依同法第392 條第2 項規定，依職權宣告被告如預供擔
    保，得免為假執行。至原告其餘假執行之聲請，因該部分之
    訴業經駁回，其假執行之聲請亦失所附依，應併予駁回。
六、本件事證已臻明確，兩造其餘攻擊、防禦方法及未經援用之
    證據，經本院審酌後認對判決結果不生影響，爰不一一論列
    ，附此敘明。
七、結論：本件原告之訴為一部有理由，一部無理由，依民事訴
    訟法第79條、第389 條第1 項第5 款、第392 條第2 項，判
    決如主文。
中    華    民    國    98    年    7     月    15    日
                  民事第一庭    法  官  黎文德
以上正本係照原本作成。
如對本判決上訴，須於判決送達後20日內向本院提出上訴狀。
中    華    民    國    98    年    7     月    15    日
                                書記官  趙彬


司法院資訊處製作；財團法人民間司法改革基金會備份。
